---
title: "R에 의한 회귀분석"
author: "박동련"
date: "`r Sys.Date()`"
output:
  bookdown::gitbook: default
site: bookdown::bookdown_site
documentclass: book
description: |
  한신대학교 응용통계학과 전공 과목 **회귀분석및실습**의 교재로 사용되고 있습니다. 
link-citations: yes
---

# 머리말 {.unnumbered}

```{r include=FALSE}
knitr::opts_chunk$set(prompt=FALSE, comment = "##", collapse = TRUE, message=FALSE, warning = FALSE, fig.width=6, fig.height=4)
```

```{r, echo=FALSE}
library(tidyverse)
```

회귀분석은 사회과학, 공학, 물리학, 생물학, 경영학, 경제학, 의학 등 거의 모든 학문 분야에서 가장 널리 사용되고 있는 통계적 분석 방법이라 할 수 있다. 
우리가 설명하거나 예측하려고 하는 특정 현상을 나타내는 변수(반응변수)가 있고, 그 변수의 변동과 관련이 있을 것으로 예상되는 다른 변수(설명변수)들 사이에 존재할 수 있는 수학적 관계를 규명하는 통계적 방법이 바로 회귀분석인 것이다. 

이 책은 회귀분석을 처음 접하는 독자들을 대상으로 작성하였으며, 구성은 다음과 같다. 

1장에서는 회귀분석의 기본 개념에 대한 소개를 하였고, 2장과 3장에서는 하나의 설명변수만 사용하는 단순회귀모형에 대해 다루고 있다.
최소제곱추정량 유도 및 회귀모형에 대한 통계적 추론 등을 다루고 있다.

4장에서는 여러 개의 설명변수를 사용하는 다중회귀모형에 대해 다루고 있으며, 5장에서는 회귀모형의 가정 만족 여부를 확인하는 잔차분석을 소개하고 있다.
다중회귀모형은 실제 상황에서 많이 사용되는 모형이기 때문에, 4장부터는 R을 활용하는 실습문제를 많이 다루고 있다.

R의 기초적인 사용법 및 패키지 [`tidyverse`](https://www.tidyverse.org/)에 대한 소개 없이 사용하고 있으며, R code에는 프롬프트(`>` 또는 `+`)를 제거하였고, console 창에 출력되는 실행 결과물은 `##`으로 시작되도록 하였다.
`dplyr`과 `ggplot2` 등을 포함한 R 사용법에 대한 소개는 [R과 통계분석](https://yjyjpark.github.io/R-and-statistical-analysis) 에서 볼 수 있다. 

이 책을 작성할 때의 R 세션 정보는 다음과 같다.

```{r}
sessionInfo()
```


